ACORDAO-COMPLETO-2348573

ACÓRDÃO 4489/2020 ATA 10/2020 - PRIMEIRA CÂMARA

VISTOS, relatados e discutidos estes autos de recurso de reconsideração interposto pelo Sr. Francisco Prado de Oliveira Ribeiro, ex-Secretário do Emprego e Relações de Trabalho do Estado de São Paulo, contra o Acórdão 6333/2018-TCU-Primeira Câmara, 
	ACORDAM os ministros do Tribunal de Contas da União, reunidos em sessão da Primeira Câmara, com fundamento nos arts. 32, I, e 33 da Lei Orgânica do TCU, diante das razões expostas pelo relator, em: 
	9.1. conhecer do presente recurso de reconsideração para, no mérito, negar-lhe provimento, mantendo o acórdão recorrido em seus exatos termos; 
	9.2. dar ciência deste acórdão ao recorrente; e 
		9.3. dar ciência deste acórdão à Procuradoria da República no Estado de São Paulo, para a adoção das medidas cabíveis.

Tomada de Contas Especial. Convênio firmado pelo Estado de São Paulo e pelo então MInistério do Trabalho e Emprego. Treinamento profissional custeado com recursos do FAT. Não comprovação do nexo causal entre os recursos repassados e as despesas realizadas. Contas irregulares. Débito. Recurso de Reconsideração.

Primeira Câmara

Entidades e Órgãos do Governo do Estado de São Paulo.

3. Interessados/Responsáveis/Recorrentes:
3.1. Responsáveis: Carmelo Zitto Neto (CPF XXX.467.488-XX), Francisco Prado de Oliveira Ribeiro (CPF XXX.692.008-XX), João Manoel dos Santos (CPF XXX.925.886-XX) e Sindicato dos Auxiliares em Administração Escolar de Piracicaba (CNPJ 56.979.545/0001-46).
3.2. Recorrente: Francisco Prado de Oliveira Ribeiro (CPF XXX.692.008-XX).

13.1. Ministros presentes: Walton Alencar Rodrigues (Presidente), Benjamin Zymler (Relator), Bruno Dantas e Vital do Rêgo.
13.2. Ministros-Substitutos presentes: Augusto Sherman Cavalcanti e Weder de Oliveira.

BENJAMIN ZYMLER

Ministro Bruno Dantas.

I - Histórico
Trata-se de recurso de reconsideração (peça 57) interposto pelo Sr. Francisco Prado de Oliveira Ribeiro, ex-Secretário do Emprego e Relações de Trabalho do Estado de São Paulo, contra o Acórdão 6333/2018-TCU-Primeira Câmara (peça 40) , por meio do qual foi julgada tomada de contas especial instaurada pela Secretaria de Políticas Públicas de Emprego do Ministério do Trabalho e Emprego (SPPE/MTE) , em razão de irregularidades verificadas na execução do Convênio Sert/Sine 101/2004, celebrado pela Secretaria do Emprego e Relações do Trabalho do Estado de São Paulo (Sert/SP) e pelo Sindicato dos Auxiliares em Administrar Escolas de Piracicaba, com a utilização de recursos do Fundo de Amparo ao Trabalhador (FAT) , repassados ao Estado de São Paulo com fulcro no Convênio MTE/Sefor/Codefat 48/2004 - Sert/SP.
2. 	A deliberação recorrida apresenta o seguinte teor, no essencial:
"9.1. considerar revel o Sindicato dos Auxiliares em Administrar Escolas de Piracicaba -Saaep (CNPJ 56.979.545/0001-46) , nos termos do art. 12, § 3º, da Lei 8.443/1992;
9.2. com fundamento nos arts. 1º, inciso I, 16, inciso III, alíneas "b", "c" e "d", da Lei 8.443/1992 c/c os arts. 19, caput, e 23, inciso III, da mesma Lei, e com arts. 1º, inciso I, 209, incisos II, III e IV, 210 e 214, inciso III, do Regimento Interno, julgar irregulares as contas de Francisco Prado de Oliveira Ribeiro (CPF XXX.692.008-XX) , Carmelo Zitto Neto (CPF XXX.467.488-XX) , João Manoel dos Santos (CPF XXX.925.886-XX) e Sindicato dos Auxiliares em Administrar Escolas de Piracicaba - Saaep (CNPJ 56.979.545/0001-46) , condenando-os solidariamente ao pagamento do débito na forma a seguir especificada, atualizado monetariamente e acrescido dos juros de mora devidos, calculado desde a data de ocorrência indicada até sua efetiva quitação, na forma da legislação vigente, fixando o prazo de 15 (quinze) dias, a contar do recebimento da notificação, para que seja comprovado, perante este Tribunal, o recolhimento da quantia ao Fundo de Amparo ao Trabalhador, nos termos do art. 23, inciso III, alínea "a", da referida Lei, c/c o art. 214, inciso III, alínea "a", do Regimento Interno do TCU:
Responsáveis: João Manoel dos Santos (CPF XXX.925.886-XX) e Sindicato dos Auxiliares em Administrar Escolas de Piracicaba - Saaep (CNPJ 56.979.545/0001-46) : 
Valor original (R$)	Data da ocorrência
27.756,00                               23/11/2004
Responsáveis: João Manoel dos Santos (CPF XXX.925.886-XX) , Sindicato dos Auxiliares em Administrar Escolas de Piracicaba - Saaep (CNPJ 56.979.545/0001-46) , Francisco Prado de Oliveira Ribeiro (CPF XXX.692.008-XX) e Carmelo Zitto Neto (CPF XXX.467.488-XX) ;
Valor original (R$) 	Data da ocorrência
76.329,00 		       08/12/2004
34.695,00 		       28/1/2005"
3. 	No dia 30/6/2004, o então Ministério do Trabalho e Emprego e a Secretaria do Emprego e Relações do Trabalho do Estado de São Paulo (Sert/SP) celebraram o Convênio MTE/SPPE/Codefat 48/2004 -Sert/SP (peça 1, p. 102 a 128) , com interveniência do Conselho Deliberativo do Fundo de Amparo ao Trabalhador (Codefat) , tendo por objeto o estabelecimento de cooperação técnica e financeira mútua para a execução das atividades inerentes à qualificação social e profissional, no âmbito do Plano Nacional de Qualificação (PNQ) .
4.	Posteriormente, foi firmado um termo aditivo para prorrogar a vigência desse convênio do dia 31/12/2004 para o dia 28/2/2005.
5.	Na condição de órgão estadual gestor do citado Convênio MTE/SPPE/Codefat 48/2004 -Sert/SP, a Secretaria do Emprego e Relações do Trabalho do Estado de São Paulo celebrou inúmeros convênios com entidades localizadas naquele estado, visando estabelecer cooperação técnica e financeira para a execução das atividades de qualificação profissional, por meio de cursos de formação de mão de obra.
6.	Nesse contexto, em 21/10/2004, a Sert/SP e o Sindicato dos Auxiliares em Administrar Escolas de Piracicaba firmaram o Convênio Sert/Sine 101/2004 (peça 1, p. 320 a 342) , com o fito de realizar cursos de qualificação social e profissional de garçons, garçonetes, recepcionistas e operadores de telemarketing, para um total de 270 pessoas.
7.	Com esse objetivo, seriam repassados pela Sert/SP R$ 138.780,00 (cento e trinta e oito mil setecentos e oitenta reais) e haveria uma contrapartida orçada em R$ 27.756,00 (vinte e sete mil setecentos e cinquenta e seis reais) . As transferências financeiras seriam realizadas em três parcelas, nos valores de R$ 27.756,00 (vinte e sete mil setecentos e cinquenta e seis reais) , R$ 76.329,00 (setenta e seis mil trezentos e vinte e nove reais) e R$ 34.695,00 (trinta e quatro mil seiscentos e noventa e cinco reais) .
8.	A primeira parcela foi liberada no dia 23/11/2004 (peça 2, p. 13) , a segunda, em 8/12/2004 (peça 2, p. 27) e a terceira, no dia 28/1/2005 (peça 2, p. 39) .
9.	Foi pactuado que a vigência desse ajuste se encerraria no dia 28/2/2005 (peça 1, p. 340) .
10.	A Controladoria-Geral da União, no relatório de fiscalização 537, registrou a existência de diversas irregularidades na execução de transferências voluntárias pactuadas no âmbito do Convênio MTE/SPPE/Codefat 48/2004-Sert/SP (peça 1, p. 12 a 94) . Diante disso, foi constituída uma comissão de tomada de contas especial "para proceder à Tomada de Contas Especial, com o objetivo de investigar a aplicação de recursos do Fundo de Amparo ao Trabalhador no Convênio MTE/SPPE n° 48/2004-SERT/SP" (peça 1, p. 10) .
11.	Em seguida, o Ministério Público Federal emitiu a Recomendação MPF/SP 55/2009 (peça 1, p. 3 a 9) , por meio da qual orientou no sentido de que deveriam ser autuadas tomadas de contas especiais para cada um dos 84 convênios firmados com recursos transferidos no âmbito do Convênio MTE/SPPE/Codefat 48/2004-Sert/SP. Essa recomendação foi obedecida.
12.	Na fase interna desta TCE, embora regularmente notificados, os Srs. João Manuel dos Santos e Carmelo Zitto Neto e o Sindicato dos Auxiliares em Administrar Escolas de Piracicaba não apresentaram defesa. Já as razões oferecidas pelo Sr. Francisco Prado de Oliveira Ribeiro (peça 6, p. 127 a 139) não foram suficientes para afastar sua responsabilidade nem elidir as irregularidades verificadas, quais sejam (peça 6, p. 176 a 179) :
	a) ausência de carimbo de identificação do convênio e de atesto nos documentos fiscais apresentados;
	b) ausência de processo licitatório quanto aos serviços contratados e à aquisição de materiais pela executora, contrariando o art. 27 da Instrução Normativa 1/1997 e a cláusula oitava do convênio;
c) ausência de apólice do seguro de vida;
	d) pagamento dos encargos (GPS) , no valor de R$ 2.376,00 (peça 2, p. 236 a 238) , unicamente com recursos do convênio, eis que não houve a retenção desses valores junto aos prestadores de serviços, conforme demonstra a relação de pagamentos juntada aos autos (peça 2, p. 214) ;
	e) na relação de pagamento, constava um dispêndio de R$ 5.960,00 (cinco mil novecentos e sessenta reais) , o qual não encontrava suporte em qualquer documento que vinculasse a citada despesa ao convênio. Ademais, o aludido valor não guardava correspondência com os montantes constantes dos recibos de pagamento (peça 2, p. 216 a 232) , consoante discriminado pelo próprio Sindicato (relação constante da peça 2, p. 238) ;
	f) pagamento de taxas bancárias e realização de saques bancários, sem identificação dos credores, contrariando o artigo 20 da Instrução Normativa - STN 1/1997;
	g) ausência dos contratos que teriam sido firmados pela entidade executora, pela empresa prestadora de serviço de divulgação e pelos fornecedores de material didático e lanches;
	h) apresentação da nota fiscal 373 (peça 2, p. 258 a 260) , de 6/12/2004, emitida pela empresa Graff-Set Gráfica e Editora, na qual não foram especificados a quantidade nem os valores unitários da confecção de folders, cartazes e folhetos;
	i) apresentação da nota fiscal 67 (peça 2, p. 266) , de 7/12/2004, emitida pela empresa Transervice Transporte e Serviços Ltda. EPP, a qual faz referência ao fornecimento de transporte no período de 30/8 a 16/10/2004, que é diferente daquele no qual foram ministrados os cursos;
	j) apresentação da nota fiscal 224, de 26/11/2004, emitida pela empresa ABUD Comércio de Alimentos Ltda. - ME (peça 2, p. 248) , que foi apontada como falsa pela CGU (peça 1, p. 37) tendo em vista que essa empresa se denomina Serve Bem Carnes e atua no comércio varejista de carnes (açougue) ;
	k) não comprovação da entrega de material didático e lanches aos treinandos e do encaminhamento destes ao mercado de trabalho;
l) falta de supervisão na execução dos cursos;
m) pagamentos aos coordenadores, supervisores e consultor pedagógico sem comprovação da efetiva prestação de serviços nas ações avençadas. Além disso, esses profissionais não constavam do projeto básico apresentado pela entidade; e
n) não comprovação da capacidade técnica dos instrutores.
13. 	Diante da impossibilidade de demonstrar a efetiva execução das ações do convênio em tela, por meio de documentação idônea, foi glosada a integralidade do valor repassado pela Sert/SP. Além do Sindicato e de seu presidente à época, Sr. João Manoel dos Santos, também foram considerados solidários no débito os Srs. Francisco Prado de Oliveira Ribeiro, ex-Secretário do Emprego e Relações do Trabalho do Estado de São Paulo, e Carmelo Zitto Neto, ex-Coordenador estadual do Sert/SP.
14.	A CGU, no relatório de auditoria 2.274/2015, anuiu, em essência, às conclusões do tomador de contas especial (peça 6, p. 219 a 223) e certificou a irregularidade destas contas (peça 6, p. 227) . 
15.	No âmbito deste Tribunal, foram citados o Sindicato dos Auxiliares em Administrar Escolas de Piracicaba - Saaep e os Srs. João Manuel dos Santos, Francisco Prado de Oliveira Ribeiro e Carmelo Zitto Neto. Os responsáveis apresentaram defesas tempestivas, com exceção do Saaep, que permaneceu revel. 
16.	Após analisar os documentos acostados aos presentes autos, o TCU entendeu que os argumentos aduzidos pelos responsáveis não lograram afastar o débito. Dessa forma, por meio do acórdão ora recorrido, julgou irregulares as respectivas contas e os condenou solidariamente ao pagamento do débito apurado, sem aplicação de multa, em razão da prescrição da pretensão punitiva desta Corte. 
17.	Vale lembrar que foi imputado débito solidário aos gestores estaduais e aos executores do convênio, exceto pelo valor referente à primeira parcela, no montante de R$ 27.756,00 (vinte e sete mil setecentos e cinquenta e seis reais) . Afinal, a autorização do pagamento dessa quantia foi considerada regular.
18.	Irresignado, o Sr. Francisco Prado de Oliveira Ribeiro interpôs o presente recurso.
19.	Com fulcro no exame de admissibilidade (peça 58) , a Secretaria de Recursos propôs o conhecimento deste recurso e a concessão de efeito suspensivo em relação aos itens 9.2 e 9.3 do acórdão recorrido. Por meio de despacho (peça 60) , manifestei minha concordância com essa proposta e determinei a adoção das providências sugeridas.
II - Exame do presente recurso
20.	O auditor destacou que este recurso deve ser conhecido, uma vez que foram atendidos os requisitos aplicáveis à espécie. Quanto ao mérito, ele frisou que:
- Alegações do recorrente
a) sua responsabilidade deve ser afastada, com o consequente arquivamento dos autos, tendo em vista que foram adotadas todas as providências cabíveis para estruturar o órgão encarregado de acompanhar a execução dos objetos dos convênios. Além disso, foram nomeadas comissões específicas para esse fim;
b) há diversas incongruências no relatório de fiscalização elaborado pela Controladoria-Geral da União;
c) as prestações de contas contemplaram conteúdo condizente com a estrutura burocrática do então Ministério do Trabalho e Emprego. Ademais, o referido conteúdo foi especificado pelo concedente federal, que não estava equipado para acompanhar a concretização dos objetivos das avenças por ele celebradas. Assim, deve ser aplicado no presente caso o entendimento que se extrai do Acórdão 7386/2014-TCU-Primeira Câmara, relatado pelo Ministro Benjamin Zymler;
d) os atos praticados pelo recorrente foram embasados em pareceres técnicos e jurídicos, sem que houvesse qualquer autonomia discricionária. Dito de outra forma, "sem motivação técnica para interromper os repasses, o RECORRENTE estava obrigado a autorizá-los";
e) somente havendo indicação de irregularidades, o recorrente poderia intervir no regular desenvolvimento dos convênios. Cabe salientar que as irregularidades analisadas nestes autos só foram constatadas pela CGU muito tempo após a autorização dos repasses;
f) não há qualquer evidência de má-fé do recorrente nem qualquer ato seu que possa ser classificado como improbidade administrativa ou ilícito penal;
g) o sub-convênio em questão está inserido em um conjunto de 84 avenças, cujos objetos foram executados entre as festas natalinas e o carnaval. Tal fato deve ser reconhecido como atenuante de responsabilização;
- Análise das alegações do recorrente
	a) os fundamentos para a responsabilização do ex-gestor e para a imputação do débito constam do ofício no qual foi formalizada sua citação. Em síntese, houve a liberação das segunda e terceira parcelas do convênio sem que houvesse a aprovação da prestação de contas parcial referente à primeira parcela, o que demonstrou que o acompanhamento e a fiscalização da execução do convênio em tela foram deficientes;
	b) ao agir dessa forma, o responsável violou as seguintes normas: 
 	"a) Cláusula Segunda, item 2.1.2 do Convênio SERT/SINE 101/2004: 
 (...) 
2.1) COMPETE À SERT: 
 (...) 
 	2.1.2) Manter a supervisão, o acompanhamento, o controle e a avaliação da execução do Plano de Trabalho, inclusive no que diz respeito à qualidade dos serviços prestados; 
 	b) Cláusula Terceira, item II, alíneas "a" e "b", do mencionado Convênio MTE/SPPE 48/2004 - SERT/SP: 
 (...) 
II - Compete ao CONVENENTE: 
a) executar as atividades inerentes à implantação deste Convênio, com rigorosa obediência ao Plano de Trabalho e seus anexos, zelando pela boa qualidade das ações e serviços prestados, buscando alcançar eficiência, eficácia, efetividade social e qualidade pedagógica em suas atividades; 
b) acompanhar e avaliar a participação e a qualidade dos cursos realizados, mantendo cadastro individualizado dos beneficiários do programa;" 
c) ainda que se admitam como verdadeiras as alegações do recorrente quanto à adoção de medidas para melhor acompanhar os convênios públicos, além da nomeação de comissões para esse fim, não se pode aceitar que tais providências são fatores de mitigação de responsabilidade. Afinal, elas não foram capazes de tempestivamente inibir a ocorrência das irregularidades ora sob comento;
d) o estabelecido no Acórdão 7386/2014-TCU-Primeira Câmara não se aplica ao caso vertente, uma vez que, naquele decisum, o arquivamento dos autos decorreu do longo período de tempo transcorrido entre a prática dos atos inquinados e a citação dos responsáveis, que superou 10 anos. A título de esclarecimento, transcreve-se a seguir um trecho da instrução elaborada pela unidade técnica naquele processo (peça 4, p. 4) :
"20. Assim, uma vez que o exame das ocorrências que ensejaram a instauração da presente tomada de contas especial evidenciou o transcurso de mais de dez anos desde o fato gerador, sem que tenha havido a notificação do responsável pela autoridade administrativa federal competente, circunstância que inviabiliza o pleno exercício do contraditório e da ampla defesa; considerando, ainda, que o processo encontra-se pendente de citação válida neste Tribunal, cabe propor o arquivamento do processo, dando-se ciência ao órgão instaurador e aos responsáveis, com fundamento no art. 212 do RI/TCU, c/c os arts. 6º, inciso II, e 19 da Instrução Normativa - TCU 71/2012";
e) o argumento no sentido de que os pareceres técnicos e jurídicos não alertaram o recorrente sobre a continuidade das transferências não pode ser aceito. A jurisprudência deste Tribunal é firme no sentido de que competia a ele averiguar a legalidade do ato e exercer a supervisão administrativa, em especial porque a matéria em questão não se revestia de elevada complexidade técnica. Nesse sentido, podem ser citados, por exemplo, os Acórdão 2781/2016-TCU-Plenário (relatado pelo Ministro Benjamin Zymler) , 1.922/2017 - Plenário (relatado pelo Ministro-Substituto Marcos Bemquerer) e 6.414/2018 - Primeira Câmara (relatado pelo Ministro Weder de Oliveira) ;
f) o recorrente não apresentou documentos que comprovem que a continuidade da avença sob comento era devida quando ele assinou a liberação das parcelas que perfazem o débito a ele imputado. É verdade que o controle interno detectou as irregularidades em tela a posteriori, contudo, a decisão do recorrente de repassar tais parcelas, sem exercitar seu poder-dever de realizar a devida supervisão, facilitou a ocorrência dessas irregularidades;
g) não foi imputada má-fé ao recorrente. Ademais, cabia a ele apresentar elementos comprobatórios de que agiu com boa-fé. Assim, a alegação de que não agiu de má-fé não tem o condão de afastar ou mitigar sua eventual responsabilidade;
h) a quantidade de sub-convênios geridos, que supostamente não chega a uma centena, não atenua a responsabilidade do recorrente. Também não mitiga essa responsabilidade o fato de esses convênios terem sido executados durante o período compreendido entre o natal de um exercício financeiro e o carnaval do ano seguinte. Afinal, o princípio da continuidade administrativa impõe o regular exercício do cargo nos dias úteis compreendidos entre essas duas datas festivas; e
i) com espeque nessas considerações, entende-se que essas alegações não devem ser acolhidas;
- Alegações do recorrente
a) o valor do débito não foi quantificado com a exatidão necessária, o que viola o disposto no art. 8°, I, da IN/TCU 71/2012;
b) inexistem indícios de que as quantias correspondentes à segunda e à terceira parcelas do convênio em questão não tenham sido regularmente utilizadas na consecução do objeto avençado;
c) restou demonstrado nos autos que o objeto foi integralmente executado. Logo, foram constatadas apenas impropriedades de natureza meramente formal; e
d) o montante de um eventual dano ao erário deveria equivaler àquilo que não foi executado,  ou seja, deveria haver "a glosa de valores devidamente identificados na prestação de contas";
- Análise das alegações do recorrente
a) o débito equivale à soma da segunda e da terceira parcelas do convênio em tela, que foram repassadas, respectivamente, em 8/12/2004 (peça 2, p. 27) e em 28/1/2005 (peça 2, p. 39) , como comprovam as cópias dos cheques emitidos em favor do "Sindicato dos Aux. Em Adm. Escolas de Piracicaba - SAAEP" e de TED emitidos em favor daquela instituição; 
b) no ofício de citação, foram indicados todos os fundamentos do débito imputado ao recorrente. Assim, ao contrário do que foi alegado recorrente, foram observados os ditames do art. 8°, I, da IN/TCU 71/2012; e
c) as demais alegações do recorrente, que versam sobre questões de mérito, serão analisadas posteriormente;
- Alegações do recorrente
a) sua defesa foi cerceada, uma vez que o longo período de tempo transcorrido entre a liberação da segunda parcela e sua citação, que superou dez anos, dificultou a produção de provas de seu interesse;
- Análise das alegações do recorrente
a) considerando que o repasse da segunda parcela do convênio em questão ocorreu no dia 8/12/2004 (peça 2, p. 27) e que a citação do recorrente foi realizada em 3/2/2017 (peças 16 e 24) , assiste razão ao recorrente quanto ao transcurso de um prazo superior a dez anos. No entanto, o ex-gestor não indicou quais provas teriam deixado de ser produzidas em decorrência da passagem do tempo nem quais seriam os respectivos efeitos. Assim sendo, deve ser observado o princípio de que não há nulidade se não houver prejuízo, nos termos do disposto no caput do art. 171 do Regimento Interno do TCU e no Acórdão 1304/2018-TCU-Primeira Câmara (relatado pelo Ministro Bruno Dantas) ; e
b) ademais, a jurisprudência deste Tribunal preconiza que o mero transcurso de tempo deve ser analisado à luz de cada caso concreto, sempre levando em conta a imprescritibilidade do débito. Nesse sentido, pode ser citado o seguinte trecho do voto condutor do Acórdão 3457/2017-TCU-Segunda Câmara, relatado pelo Ministro-Substituto Marcos Bemquerer:
"O mero transcurso do tempo não acarreta, em toda e qualquer situação, prejuízo à ampla defesa ou à constituição do contraditório, devendo a configuração de tal prejuízo ser analisada em cada caso concreto, sob pena de violar-se a regra da imprescritibilidade das ações de cobrança de dano ao erário";
- Alegações do recorrente
a) o débito deve ser afastado, total ou parcialmente, pelos motivos a seguir expostos;
b) houve a efetiva realização dos cursos. Assim sendo, a manutenção do débito acarretaria o enriquecimento ilícito da União;
c) a falta de indicação do convênio nos comprovantes de despesas constitui mera falha formal;
d) as exigências de realização de processos licitatórios e de celebração de contratos formais são excessivamente rigorosas, tendo em vista as circunstâncias e os valores envolvidos;
e) a ausência da apólice de seguro deveria ensejar a glosa do respectivo valor;
f) quanto ao recolhimento de encargos sem que tivesse havido o correspondente desconto na remuneração dos trabalhadores, o ex-gestor asseverou que:
"pode-se até considerar a hipótese de glosar a despesa a maior e perquirir a devolução do montante pelo trabalhador. Mas, de qualquer forma, resta bastante claro que a irregularidade apontada não pode macular o objeto conveniado";
g) nessa mesma linha, eventuais divergências entre as GPS (Guias da Previdência Social) e os RPA (Recibos de Pagamentos a Autônomos) deveriam ocasionar a glosa de valores, limitada às quantias efetivamente pagas a maior;
h) o pagamento irregular de taxas bancárias só poderia gerar a obrigação de ressarcir os respectivos valores;
i) eventuais impropriedades detectadas nas notas fiscais devem ser comunicadas à autoridade competente para apurar os fatos, não cabendo responsabilizar o recorrente por essas falhas. Na esfera administrativa, pode haver somente a glosa dos valores correspondentes;
j) a ausência de comprovação da entrega aos alunos do material e do lanche não prova que os cursos não foram realizados, que os materiais não foram repassados nem que as refeições não foram ofertadas. Na pior hipótese, seria possível haver a glosa dos respectivos valores;
k) a falta de encaminhamento dos formandos ao mercado de trabalho deve ser mitigada, uma vez que a aquisição de conhecimento beneficiará os alunos ao longo de suas vidas;
l) os pagamentos realizados, que dizem respeito a custos não previstos no Plano de Trabalho, não indicam que os cursos não foram ministrados. De qualquer forma, esses dispêndios só poderiam gerar glosas;
m) na fase interna desta TCE, deveria ter sido apontada eventual diferença na prestação de contas, o que não foi feito. Essa falha indica a existência de um problema estrutural que não foi devidamente avaliado;
n) as entidades contratadas tinham pouca estrutura e a execução dos objetos ocorreu em um curto período de tempo;
o) na fase interna desta tomada de contas especial, não foi discriminada qual parte do plano de trabalho foi executada e qual não foi, o que era essencial para quantificar corretamente o suposto dano ao erário; e
p) houve "espalhafatoso uso político de denúncias, com viéz eleitoral, sobre os fatos aqui tratados";
- Análise das alegações do recorrente
a) o recorrente requereu que o débito fosse desconstituído, parcial ou totalmente. Contudo, sua defesa não logrou afastar o respectivo fundamento, que reside na não comprovação do nexo causal entre os recursos recebidos e as despesas que foram realizadas no âmbito do convênio em tela. Cabe destacar que 96% desses recursos foram sacados da conta do convênio, o que dificulta sobremaneira o estabelecimento do referido nexo;
b) por outro lado, verificou-se que foram acatadas algumas alegações de defesa anteriormente apresentadas. Por exemplo, foram acatadas as justificativas referentes à apólice do seguro, à ausência de comprovantes da entrega do material didático e dos lanches e ao não encaminhamento de alunos para o mercado de trabalho;
c) no entanto, tais acolhimentos não acarretaram a desconstituição do débito, como se observa no seguinte trecho da instrução anteriormente elaborada pela unidade técnica de origem (peça 36, p. 10) :
"36. Cumpre destacar que os autos contemplam diversos documentos que indicam que os recursos foram aplicados no objeto do convênio. Nesse sentido, convém salientar que existe compatibilidade entre as relações de pagamentos (peça 2, p. 214, 242, 246, 250, 258 e 262) , os extratos bancários (peça 2, p. 280-282) , os recibos, as notas fiscais e os termos de contrato de prestação de serviços firmados com instrutores, como demonstrado no quadro anexo (peça 35) .
36.1. Ademais, há outros documentos que indicam a realização de despesas necessárias à consecução dos referidos cursos, tais como:
a) Guias de Previdência Social (peça 2, p. 234-240) ; 
b) centenas de diários de classe e de frequência, contendo, inclusive, assinaturas dos instrutores e dos alunos; 
c) relação de educandos inscritos (peça 3, p. 73-106, 251-285) ; 
d) lista de recebimento de certificado (peça 3, p. 313-329) ; 
e) lista de recebimento de auxílio transporte (peça 3, p. 331-367) ; e 
f) certificado de apólice de seguro de seguro de acidentes pessoal coletivo (peça 2, p. 252) .
36.2. Nada obstante, como reportado no item 28, a realização de saques da conta específica não permite estabelecer o nexo de causalidade entre os recursos transferidos e as despesas do convênio, o que impede atestar a regular execução financeira do convênio. Pelo exposto, opina-se pelo acolhimento parcial das justificativas apresentadas, que, no entanto, não afastam o débito apurado. Em consequência, sugere-se que as contas do responsável sejam julgadas irregulares";
d) não foram apresentados elementos comprobatórios da utilização dos recursos sacados da conta do convênio para pagar as despesas comprovadamente realizadas visando à consecução dos objetivos avençados. Note-se que o recorrente deveria ter apresentado documentos aptos para produzir efeitos impeditivos, modificativos ou extintivos dos fundamentos do débito que lhe foi imputado, em conformidade com o disposto no seguinte trecho do voto condutor do Acórdão 1522/2016-TCU-Plenário, relatado pelo Ministro Benjamin Zymler:
"A distribuição do ônus probatório nos processos de fiscalização do TCU segue a disciplina do art. 373 da Lei 13.105/2015 (CPC) , aplicada às peculiaridades da atividade de controle externo, competindo: a) à unidade técnica do Tribunal demonstrar os fatos apurados nas fiscalizações, mediante a juntada das evidências que os suportam; b) aos órgãos fiscalizados e aos terceiros interessados provar os fatos impeditivos, modificativos ou extintivos do direito do Estado de obter ressarcimento e/ou punir a prática de ato ilegal, ilegítimo e antieconômico que lhes fora atribuída pelo corpo instrutivo do Tribunal";
e) diversos precedentes ratificam o entendimento no sentido de que a movimentação irregular da conta do convênio acaba por impedir a verificação do necessário nexo causal sob comento. A título de exemplos, podem ser citados os seguintes:
- Acórdão 771/2010-TCU-Plenário (relatado pelo Ministro-Substituto Augusto Sherman) :
"O saque em espécie, contra a conta de convênio, impede o estabelecimento do nexo de causalidade entre os saques realizados e a execução do objeto pactuado, prejudicando a comprovação do regular emprego dos recursos públicos";
- Acórdão 1292/2011-TCU-Plenário (relatado pelo Ministro-Substituto Augusto Sherman) :
"A divergência entre os reais beneficiários de saques da conta de convênio e os supostos destinatários dos pagamentos retira o nexo de causalidade entre os recursos, o objeto e os elementos constantes na prestação de contas";
- Acórdão 3384/2011-TCU-Segunda Câmara (relatado pelo Ministro-Substituto André de Carvalho) :
"A movimentação financeira irregular impede a formação de nexo de causalidade entre os recursos federais transferidos mediante convênio e a execução do objeto, comprovada por meio de saques em espécie, transferências para conta corrente estranha ao ajuste, pagamentos de despesas mediante suprimento de fundos sem a devida comprovação fiscal e pagamentos mediante cheques a empresas que não constam ou divergem das empresas informadas na prestação de contas";
f) não foram apresentadas razões plausíveis para a liberação da segunda e da terceira parcelas do convênio sem a prévia aprovação da prestação de contas parcial. Note-se que essa conduta constituiu uma irregularidade grave, uma vez que, caso tivesse sido analisada a mencionada prestação de contas, teria sido possível constatar que os saques na conta do convênio estavam sendo feitos de forma indevida; e
g) diante do acima exposto, acolhem-se as razões recursais apresentadas pelo recorrente. Contudo, não se acata o pleito de desconstituir, total ou parcialmente, o débito que lhe foi imputado pelo acórdão vergastado.
21.	Com fulcro nessas considerações, o auditor propôs, com base nos art. 32, I, e 33 da Lei 8.443/1992 (peça 61) :
	a) conhecer o recurso de reconsideração em tela, para, no mérito, negar-lhe provimento; e
b) dar ciência do acórdão que vier a ser proferido ao recorrente, aos demais interessados e ao Procurador-Chefe da Procuradoria da República no Estado de São Paulo.
22.	O Diretor da 1ª Diretoria da Serur e o titular daquela unidade técnica manifestaram sua concordância com essa proposta (peças 62 e 63) .
23.	O Subprocurador-Geral Lucas Rocha Furtado também acolheu essa proposta (peça 64) .
	É o Relatório.

8.1. Cassio Telles Ferreira Netto (107.509/OAB-SP) e outros, representando o Sindicato dos Auxiliares em Administração Escolar de Piracicaba e o Sr. João Manoel dos Santos;  
8.2. Roberto Machado De Luca de Oliveira Ribeiro (OAB/SP 120.070) e outros, representando o Sr. Francisco Prado de Oliveira Ribeiro.

Subprocurador-Geral Lucas Rocha Furtado.

Tomada de Contas Especial. CONVÊNIO. Plano Nacional de Qualificação (PNQ). Ausência de comprovação do nexo DE causalidade entre os recursos FEDERAIS TRANSFERIDOS e as despesas REALIZADAS. CITAÇÃO. REVELIA DO Sindicato dos Auxiliares em AdministraR EscolaS de Piracicaba - SAAEP. ACOLHIMENTO PARCIAL DAS ALEGAÇÕES DE DEFESA APRESENTADAS PELOS DEMAIS RESPONSÁVEIS. PRESCRIÇÃO DA PRETENSÃO PUNITIVA DO tcu. Contas irregulares. Débito SOLIDÁRIO. Recurso de reconsideração. Conhecimento. Autoridade concedente que SE baseIa em pareceres técnicos ou jurídicos. Mitigação de responsabilidade não reconhecida. Parcelas de débito e datas devidamente registrados NA CITAÇÃO. Atendimento DOS pressupostos processuais de regular constituição e validade. Cerceamento de defesa inocorrente em virtude de mero transcurso de tempo. NÃO apresentação de novos elementos aptos a comprovar o nexo causal entre OS recursos recebidos e OS aplicados no objeto do convênio. Não provimento.

TOMADA DE CONTAS ESPECIAL (TCE)

Secretaria de Recursos (SERUR) e Secretaria de Controle Externo de Tomada de Contas Especial (SecexTCE).

I - Histórico
	Trata-se de recurso de reconsideração interposto pelo Sr. Francisco Prado de Oliveira Ribeiro, ex-Secretário do Emprego e Relações de Trabalho do Estado de São Paulo, contra o Acórdão 6333/2018-TCU-Primeira Câmara.
2. 	Destaco o seguinte trecho da deliberação recorrida:
"9.1. considerar revel o Sindicato dos Auxiliares em Administrar Escolas de Piracicaba -Saaep (CNPJ 56.979.545/0001-46) , nos termos do art. 12, § 3º, da Lei 8.443/1992;
9.2. com fundamento nos arts. 1º, inciso I, 16, inciso III, alíneas "b", "c" e "d", da Lei 8.443/1992 c/c os arts. 19, caput, e 23, inciso III, da mesma Lei, e com arts. 1º, inciso I, 209, incisos II, III e IV, 210 e 214, inciso III, do Regimento Interno, julgar irregulares as contas de Francisco Prado de Oliveira Ribeiro (CPF 017.692.008-00) , Carmelo Zitto Neto (CPF 620.467.488-91) , João Manoel dos Santos (CPF 099.925.886-91) e Sindicato dos Auxiliares em Administrar Escolas de Piracicaba - Saaep (CNPJ 56.979.545/0001-46) , condenando-os solidariamente ao pagamento do débito na forma a seguir especificada, atualizado monetariamente e acrescido dos juros de mora devidos, calculado desde a data de ocorrência indicada até sua efetiva quitação, na forma da legislação vigente, fixando o prazo de 15 (quinze) dias, a contar do recebimento da notificação, para que seja comprovado, perante este Tribunal, o recolhimento da quantia ao Fundo de Amparo ao Trabalhador, nos termos do art. 23, inciso III, alínea "a", da referida Lei, c/c o art. 214, inciso III, alínea "a", do Regimento Interno do TCU:
Responsáveis: João Manoel dos Santos (CPF 099.925.886-91) e Sindicato dos Auxiliares em Administrar Escolas de Piracicaba - Saaep (CNPJ 56.979.545/0001-46) : 
Valor original (R$)	Data da ocorrência
27.756,00                               23/11/2004
Responsáveis: João Manoel dos Santos (CPF 099.925.886-91) , Sindicato dos Auxiliares em Administrar Escolas de Piracicaba - Saaep (CNPJ 56.979.545/0001-46) , Francisco Prado de Oliveira Ribeiro (CPF 017.692.008-00) e Carmelo Zitto Neto (CPF 620.467.488-91) ;
Valor original (R$) 	Data da ocorrência
76.329,00 		       08/12/2004
34.695,00 		       28/1/2005"
3. 	A Secretaria de Políticas Públicas de Emprego do então Ministério do Trabalho e Emprego (SPPE/MT) instaurou processo de tomada de contas especial (TCE) , em decorrência da constatação de irregularidades na execução do objeto do Convênio SERT/SINE 101/2004, celebrado pela Secretaria do Emprego e Relações do Trabalho do Estado de São Paulo (SERT/SP) e pelo Sindicato dos Auxiliares em Administrar Escolas de Piracicaba.
4. 	A referida avença contou com recursos oriundos do Fundo de Amparo ao Trabalhador (FAT) , que foram repassados ao Estado de São Paulo, pelo então Ministério do Trabalho e Emprego, com espeque no Convênio MTE/SPPE/Codefat 48/2004 - SERT/SP, visando ao estabelecimento de cooperação técnica e financeira mútua para a execução das atividades inerentes à qualificação social e profissional, no âmbito do Plano Nacional de Qualificação (PNQ) .
5. 	Com fulcro no Convênio SERT/SINE 101/2004, foram repassados R$ 138.780,00 (cento e trinta e oito mil setecentos e oitenta reais) , com o fito de realizar cursos de qualificação social e profissional de garçons, garçonetes, recepcionistas e operadores de telemarketing, para um total de 270 pessoas. Aduzo que o Sindicato dos Auxiliares em Administrar Escolas de Piracicaba deveria aportar, a título de contrapartida, o valor de R$ 27.756,00 (vinte e sete mil setecentos e cinquenta e seis reais) . 
6.	Os recursos financeiros foram repassados pela SERT/SP em três parcelas, a seguir descritas:
	a) no dia 23/11/2004, no valor de R$ 27.756,00 (vinte e sete mil setecentos e cinquenta e seis reais) ;
	b) no dia 8/12/2004, no valor de R$ 76.329,00 (setenta e seis mil trezentos e vinte e nove reais) ; e
	c) no dia 28/1/2005, no valor de R$ 34.695,00 (trinta e quatro mil seiscentos e noventa e cinco reais) .
7. 	A Controladoria-Geral da União apontou a existência de diversas irregularidades na execução de transferências voluntárias pactuadas no âmbito do Convênio MTE/SPPE/Codefat 48/2004 - SERT/SP, o que motivou a constituição de Comissão de Tomada de Contas Especial para investigar a aplicação de recursos do Fundo de Amparo ao Trabalhador.
8. 	Por sua vez, o Ministério Público Federal emitiu a Recomendação MPF/SP 55/2009, na qual pleiteou a autuação de TCE para cada um dos convênios firmados no âmbito do Convênio MTE/SPPE/Codefat 48/2004 - SERT/SP. Destarte, mediante a Portaria 117/2010, a SPPE constituiu o Grupo Executivo de Tomadas de Contas Especiais - GETCE para:
"proceder a Tomada de Contas Especial com o objetivo de realizar o desmembramento do processo de Tomada de Contas Especial n° 46219.003303/2007-12, instaurando processos específicos para cada entidade contratada no âmbito do Convênio MTE/SPPE/CODEFAT n° 048/2004".
9. 	O GETCE autuou 84 processos de tomadas de contas especiais, cada um deles referente a um convênio específico. No que concerne à avença em exame nestes autos, o referido grupo emitiu a Nota Técnica 75/2014, na qual apontou as seguintes irregularidades detectadas na execução física e financeira do ajuste em tela:
	a) ausência de carimbo de identificação do convênio e de atesto nos documentos fiscais apresentados;
	b) ausência de processo licitatório quanto aos serviços contratados e à aquisição de materiais pela executora, contrariando o art. 27 da Instrução Normativa 1/1997 e a cláusula oitava do convênio;
c) ausência de apólice do seguro de vida;
	d) pagamento dos encargos (GPS) , no valor de R$ 2.376,00 (dois mil trezentos e setenta e seis reais) , unicamente com recursos do convênio, eis que não houve a retenção desses valores junto aos prestadores de serviços, conforme demonstra a relação de pagamentos juntada aos autos;
	e) na relação de pagamento, constava um dispêndio de R$ 5.960,00 (cinco mil novecentos e sessenta reais) , o qual não encontrava suporte em qualquer documento que vinculasse a citada despesa ao convênio. Ademais, o aludido valor não guardava correspondência com os montantes constantes dos recibos de pagamento, consoante discriminado em documento apresentado pelo próprio Sindicato;
	f) pagamento de taxas bancárias e realização de saques bancários, sem identificação dos credores, contrariando o artigo 20 da Instrução Normativa - STN 1/1997;
	g) ausência dos contratos que teriam sido firmados pela entidade executora, pela empresa prestadora de serviço de divulgação e pelos fornecedores de material didático e lanches;
	h) apresentação da nota fiscal 373, de 6/12/2004, emitida pela empresa Graff-Set Gráfica e Editora, na qual não foram especificados a quantidade nem os valores unitários da confecção de folders, cartazes e folhetos;
	i) apresentação da nota fiscal 67, de 7/12/2004, emitida pela empresa Transervice Transporte e Serviços Ltda. EPP, a qual faz referência ao fornecimento de transporte no período de 30/8 a 16/10/2004, que é diferente daquele no qual foram ministrados os cursos;
	j) apresentação da nota fiscal 224, de 26/11/2004, emitida pela empresa ABUD Comércio de Alimentos Ltda. - ME, que foi apontada como falsa pela CGU tendo em vista que essa empresa se denomina Serv - Bem Carnes e atua no comércio varejista de carnes (açougue) ;
	k) não comprovação da entrega de material didático e lanches aos treinandos e do encaminhamento destes ao mercado de trabalho;
l) falta de supervisão na execução dos cursos;
m) pagamentos aos coordenadores, supervisores e consultor pedagógico sem comprovação da efetiva prestação de serviços nas ações avençadas. Além disso, esses profissionais não constavam do projeto básico apresentado pela entidade; e
n) não comprovação da capacidade técnica dos instrutores.
10.	O GETCE também registrou que a SERT/SP não acompanhou nem fiscalizou as ações de qualificação profissional contratadas, o que violou o previsto nas cláusulas terceira, inciso II, alíneas "a", "b" e "r", e décima primeira do Convênio MTE/SPPE/Codefat 48/2004-SERT/SP e na cláusula segunda, item 2.1.2, do Convênio SERT/SINE 101/2004.
11.	Diante da impossibilidade de demonstrar a efetiva execução das ações do convênio sob exame, por meio de documentação idônea, foi glosada a integralidade do valor repassado pela Sert/SP. Além do Sindicato e de seu presidente à época, Sr. João Manoel dos Santos, também foram considerados solidários no débito os Srs. Francisco Prado de Oliveira Ribeiro, ex-Secretário do Emprego e Relações do Trabalho do Estado de São Paulo, e Carmelo Zitto Neto, ex-Coordenador estadual do Sert/SP.
12. 	A CGU, no relatório de auditoria 2.274/2015, anuiu, em essência, às conclusões do tomador de contas especial e certificou a irregularidade destas contas. 
13.	No âmbito deste Tribunal, foram citados o Sindicato dos Auxiliares em Administrar Escolas de Piracicaba - Saaep e os Srs. João Manuel dos Santos, Francisco Prado de Oliveira Ribeiro e Carmelo Zitto Neto. Os responsáveis apresentaram defesas tempestivas, com exceção do Saaep, que permaneceu revel.
14. 	Após analisar os documentos acostados aos presentes autos, o TCU entendeu que os argumentos aduzidos pelos responsáveis não lograram afastar o débito. Dessa forma, por meio do acórdão ora recorrido, julgou irregulares as respectivas contas e os condenou solidariamente ao pagamento do débito apurado, sem aplicação de multa, em razão da prescrição da pretensão punitiva desta Corte. 
15.	Vale lembrar que foi imputado débito solidário aos gestores estaduais e aos executores do convênio, exceto pelo valor referente à primeira parcela, no montante de R$ 27.756,00 (vinte e sete mil reais setecentos e cinquenta e seis reais) . Afinal, a autorização do pagamento dessa quantia foi considerada regular.
16.	Irresignado, o Sr. Francisco Prado de Oliveira Ribeiro interpôs o presente recurso.
17.	O recorrente alegou, em síntese, que:
a) sua responsabilidade deve ser afastada, com o consequente arquivamento dos autos, tendo em vista que foram adotadas todas as providências cabíveis para estruturar o órgão encarregado do acompanhamento dos convênios públicos. Além disso, foram nomeadas comissões específicas para realizar essa atividade;
	b) as prestações de contas contemplaram conteúdo condizente com a estrutura burocrática disponível no então MTE, que não detinha os recursos necessários para acompanhar a execução dos objetos avençados;
c) os atos praticados foram embasados em pareceres técnicos e jurídicos, nos quais foi afirmada a inexistência de qualquer autonomia discricionária no que concerne a transferir ou não os recursos relativos à segunda e à terceira parcelas. Dito de outra forma, "sem motivação técnica para interromper os repasses, o RECORRENTE estava obrigado a autorizá-los";
d) somente havendo indicação de irregularidades, o recorrente poderia intervir no regular desenvolvimento dos convênios. Cabe salientar que as irregularidades analisadas nestes autos só foram constatadas pela CGU muito tempo após a autorização dos repasses;
e) não há qualquer evidência de que tenha atuado com má-fé ou tenha praticado qualquer ato que possa ser classificado como improbidade administrativa ou ilícito penal;
f) os 84 subconvênios, que contaram com recursos repassados pelo FAT, foram celebrados no período entre o Natal e o Carnaval, o que deve ser reconhecido como atenuante de sua responsabilidade;
g) as presentes contas devem ser trancadas em decorrência do não preenchimento dos pressupostos de constituição e validade aplicáveis à espécie, uma vez que o débito a ele imposto não foi quantificado com exatidão, o que viola o disposto no art. 8°, I, da IN/TCU 71/2012. Ademais, eventual dano ao erário deveria se limitar àquilo que não foi executado, sendo calculado a partir da "glosa de valores devidamente identificados na prestação de contas";
h) inexistem indícios de que as quantias correspondentes à segunda e à terceira parcelas do convênio em questão não tenham sido regularmente utilizadas na consecução do objeto avençado;
i) restou demonstrado nos autos que o objeto foi integralmente executado. Logo, foram constatadas apenas impropriedades de natureza meramente formal; 
j) considerando que os cursos contratados foram ministrados, a manutenção do débito ensejará o enriquecimento ilícito da União; 
k) a não comprovação da entrega do material e do lanche aos treinandos não prova que os cursos não foram realizados;
l) sua defesa teria sido cerceada, tendo em vista o transcurso de tempo superior a dez anos entre a ocorrência dos fatos e sua citação. Em apoio à sua tese, citou o Acórdão 7386/2014-TCU-Primeira Câmara, no qual, em situação supostamente similar ao caso vertente, foi determinado o arquivamento daquele processo;
m) a falta de indicação do convênio nos comprovantes de despesas caracteriza mera falha formal;
n) tendo em vista as circunstâncias e os valores envolvidos, a exigência de realização de processo licitatório e celebração de contrato formal é excessivamente rigorosa;
	o) os pagamentos realizados referentes a custos não previstos no plano de trabalho, a ausência da apólice de seguro, o pagamento irregular de taxas bancárias e as divergências entre as GPS (Guias da Previdência Social) e os RPA (Recibos de Pagamentos a Autônomos) deveriam ensejar a glosa do respectivo valor;
	p) eventuais impropriedades detectadas nas notas fiscais devem ser comunicadas à autoridade competente para apurar os fatos, não cabendo responsabilizar o recorrente por essas falhas. Na esfera administrativa, pode haver somente a glosa dos valores correspondentes; e
q) a relevância da falta de encaminhamento dos formandos para o mercado de trabalho deve ser relativizada, uma vez que os conhecimentos adquiridos nos treinamentos serão úteis para os treinandos ao longo de suas vidas.
19. 	Após analisar as alegações do recorrente, a Serur concluiu que:
a) a existência de parecer técnico ou jurídico que não estabelece a aprovação de prestação de contas parcial como requisito para a liberação das parcelas seguintes não afasta a responsabilidade da autoridade que autorizou o repasse daquelas parcelas;
b) o ofício de citação no qual estejam registrados os fundamentos e o valor do débito atende os pressupostos processuais de validade e constituição das tomadas de contas especiais;
c) o mero decurso de prazo não infringe a ampla defesa se o interessado não demonstrar, efetivamente, o prejuízo dele advindo; e
d) a apresentação de defesa indireta, que não enfrenta o fundamento determinante do acórdão condenatório, é ineficaz para desconstituir o débito decorrente da não comprovação do nexo causal entre os recursos repassados e as despesas realizadas visando à consecução do objeto do convênio.
20. 	Diante do acima exposto, a Secretaria de Recursos propôs conhecer do presente recurso de reconsideração, para, no mérito, negar-lhe provimento.
21. 	O Subprocurador-Geral Lucas Rocha Furtado concordou com a referida proposta.
II - Análise do mérito deste recurso
22. 	Manifesto minha concordância com a proposta formulada pela Serur e acolhida pelo Ministério Público junto ao TCU, com fulcro na percuciente análise desenvolvida pela unidade técnica, a qual incorporo desde já às minhas razões de decidir. Contudo, julgo necessário tecer algumas considerações adicionais, o que passo a fazer.
23. 	Em primeiro lugar, saliento que o recorrente não esclareceu de forma adequada por que não supervisionou, controlou nem acompanhou a execução do objeto do convênio em tela. Essa omissão adquiriu relevância jurídica porque representou a violação dos deveres estabelecidos no termo do ajuste firmado com o Sindicato dos Auxiliares em Administrar Escolas de Piracicaba, in verbis:
"a) Cláusula Segunda, item 2.1.2 do Convênio SERT/SINE 101/2004:
 (...) 
	2.1) COMPETE À SERT:
	(...) 
	2.1.2) Manter a supervisão, o acompanhamento, o controle e a avaliação da execução do Plano de Trabalho, inclusive no que diz respeito à qualidade dos serviços prestados;"
24. 	Nesse mesmo sentido, a Cláusula Terceira, item II, alíneas "a" e "b", do mencionado Convênio MTE/SPPE 48/2004-SERT/SP estabeleceu que:
"II - Compete ao CONVENENTE:
a) executar as atividades inerentes à implantação deste Convênio, com rigorosa obediência ao Plano de Trabalho e seus anexos, zelando pela boa qualidade das ações e serviços prestados, buscando alcançar eficiência, eficácia, efetividade social e qualidade pedagógica em suas atividades;
	b) acompanhar e avaliar a participação e a qualidade dos cursos realizados, mantendo cadastro individualizado dos beneficiários do programa;
	(...) 
	r) garantir a manutenção da equipe técnica em quantidade e qualidade adequadas ao bom desempenho das atividades;"
25. 	Aduzo que as alegações do recorrente no sentido de que a estrutura disponível no então Ministério do Trabalho e Emprego apresentava carências e que 84 convênios foram celebrados em um curto espaço de tempo não devem ser acolhidas por esta Corte. Afinal, tais problemas, que eram conhecidos pelo recorrente, deveriam ter sido sopesados quando da decisão de celebrar os referidos ajustes. Se o gestor optou por firmá-los, ele atuou de forma imprudente, o que fundamenta uma condenação pelo TCU.
26. 	Cumpre destacar que a imputação solidária de débito aos gestores da SERT, em razão de falhas no acompanhamento e na supervisão de avença, tem ocorrido em várias tomadas de contas especiais julgadas por esta Corte, em especial nos processos relativos à aplicação dos recursos federais transferidos sob a égide do Convênio MTE/Sefor/Codefat 4/1999 - SERT/SP. Naquelas oportunidades, o TCU entendeu que as falhas detectadas na supervisão e acompanhamento da execução do objeto pactuado caracterizavam uma irregularidade grave.
27. 	Em geral, esse posicionamento foi adotado em casos similares ao que ora se encontra sob exame, nos quais ocorreu a liberação da segunda e da terceira parcelas do convênio sem a apresentação de prestação de contas parcial, o que contribuiu para a ocorrência do dano ao erário. Nessa linha, podem ser citados os Acórdãos 4.089/2015, 4.088/2015, 3.959/2015, 7.580/2015 e 3.111/2016, todos da 1ª Câmara.
28. 	Friso que, em conformidade com o disposto no termo do convênio sob exame, as autorizações para o repasse dos recursos deveriam respeitar o cronograma de desembolso devidamente aprovado. Além disso, a liberação desses recursos dependeria da prévia aprovação das prestações de contas parciais.
29. 	Constato que, neste caso concreto, o fato de a fiscalização das ações ter sido deficiente certamente produziu consequências negativas sobre o desenrolar dos procedimentos. Afinal, a autorização para a liberação das duas parcelas seguintes do convênio, apesar da existência de inúmeras inconsistências e irregularidades nas prestações de contas parciais, a exemplo da ausência dos elementos mínimos exigidos nesses documentos, revela uma atitude dos gestores do estado de São Paulo que contribuiu de maneira crucial para a consumação do débito em questão.
30. 	Também considero que a adoção de medidas posteriores, com o fito de melhor acompanhar a execução dos convênios, inclusive por meio da nomeação de comissões para esse fim, não mitiga a responsabilidade do recorrente. Afinal, tais medidas foram intempestivas e, por via de consequência, não foram capazes de inibir a ocorrência das irregularidades analisadas nesta TCE.
31. 	Esclareço que o entendimento exarado no Acórdão 7386/2014-TCU-Primeira Câmara, que foi mencionado pelo recorrente, no sentido de arquivamento destes autos, não se aplica ao caso vertente, uma vez que, naquele processo, transcorreram mais de 10 anos entre a ocorrência dos fatos e a notificação do responsável.
32. 	Visando a facilitar a compreensão dos meus pares, transcrevo a seguir trecho do voto que fundamentou a edição do acórdão citado pelo recorrente:
	"20. Assim, uma vez que o exame das ocorrências que ensejaram a instauração da presente tomada de contas especial evidenciou o transcurso de mais de dez anos desde o fato gerador, sem que tenha havido a notificação do responsável pela autoridade administrativa federal competente, circunstância que inviabiliza o pleno exercício do contraditório e da ampla defesa; considerando, ainda, que o processo encontra-se pendente de citação válida neste Tribunal, cabe propor o arquivamento do processo, dando-se ciência ao órgão instaurador e aos responsáveis, com fundamento no art. 212 do RI/TCU, c/c os arts. 6º, inciso II, e 19 da Instrução Normativa - TCU 71/2012."
33. 	No caso vertente, o concedente começou a apuração das irregularidades relatadas nestes autos no ano de 2007, três anos após a ocorrência dessas irregularidades. Nesse sentido, destaco o seguinte trecho da Nota Técnica 77/2014 GETCE/SPPE/MTE:
	"Trata-se da análise inicial da Tomada de Contas Especial relativa ao instrumento de Convênio SERT/SINE nº 101/04 celebrado no âmbito do Convênio MTE/SPPE/CODEFAT nº 048/2004-SERT/SP e Termo Aditivo nº 01/2004, em atendimento às disposições contidas no artigo 84 do Decreto-Lei nº 200, de 25/02/1967, e art. 8° da Lei nº 8.443, de 16/07/1992, e Instrução Normativa nº 71, de 28/11/2012, do Tribunal de Contas da União.
Sobre o assunto, cumpre-nos destacar que a Tomada de Contas Especial foi constituída pela Secretaria de Políticas Públicas de Emprego do MTE por meio da Portaria SPPE/MTE nº 01, de 02/01/2007, com o objetivo de investigar a aplicação de recursos do Fundo de Amparo ao Trabalhador no Convênio MTE/SPPE nº . 48/2004 - SERT/SP, celebrado entre o Ministério do Trabalho e Emprego, por intermédio da Secretaria de Políticas Públicas de Emprego, e o Estado de São Paulo, por intermédio da Secretaria de Estado do Emprego e Relações do Trabalho, identificando os responsáveis e quantificando os prejuízos causados ao erário, sendo que para atender as determinações da Procuradoria da República no Estado de São Paulo, contidas na Recomendação MPF/SP nº 55, de 26/11/2009, fls. 02-08, o Grupo Executivo de Tomadas de Contas Especiais decidiu apurar os fatos autuando processos específicos para cada instrumento firmado pela Secretaria de Estado do Emprego e Relações do Trabalho - SERT/SP.
	A Comissão de TCE a época detectou uma série de irregularidades nos 84 (oitenta e quatro) convênios firmados pela SERT/SP, notadamente a não comprovação das ações conveniadas que deveriam ser executadas com o recurso público repassado. Considerando que o Relatório Final de Ocorrências concluiu que não se comprovou o cumprimento do objeto conveniado e apesar da extensa análise elaborada pela Comissão de Tomada de contas Especial, para que sejam discriminadas as irregularidades existentes em cada um dos sub-convênios, de acordo com a Procuradoria da República no Estado de São Paulo é necessária uma análise particularizada, para que seja verificada a situação física e financeira da execução de cada convênio firmado pela SERT no âmbito do Convênio MTE/SPPE/CODEFAT nº 048/2004-SERT/SP, sendo recomendado que na análise sejam apontadas todas as irregularidades constatadas no âmbito de cada convênio e o dano ao erário resultante do mesmo."
34. 	Da leitura desse documento, depreende-se que as irregularidades em tela estavam sendo apuradas desde 2007, em especial no que concerne ao convênio firmado pelo Governo Federal e pelo Estado de São Paulo. Posteriormente, foram autuadas 84 tomadas de contas especiais para apurar, separadamente, o que ocorreu em cada um dos subconvênios firmados com recursos da primeira avença. Assim sendo, julgo que o recorrente deveria ter reunido os documentos comprobatórios da regular aplicação dos recursos desde o momento em que teve ciência do início das apurações, que aconteceu 3 anos após a ocorrência dos fatos.
35. 	Importa salientar também que o recorrente não explicitou quais provas deixaram de ser produzidas devido ao transcurso desse período. Assim sendo, cabe aplicar o entendimento de que não há nulidade se não houver prejuízo, nos termos do disposto no caput do art. 171 do Regimento Interno do TCU. Destaco que esse entendimento encontra respaldo na jurisprudência deste Tribunal, como se observa, por exemplo, no Acórdão 1304/2018-TCU-Primeira Câmara, relatado pelo Ministro Bruno Dantas.
36. 	Friso ainda que o TCU tem considerado que o transcurso de tempo deve ser analisado à luz de cada caso concreto, sempre levando em conta a imprescritibilidade do débito perante o erário. Nesse sentido, no voto condutor do Acórdão 3457/2017-TCU-Segunda Câmara, relatado pelo Ministro-Substituto Marcos Bemquerer, foi destacado que:
	"O mero transcurso do tempo não acarreta, em toda e qualquer situação, prejuízo à ampla defesa ou à constituição do contraditório, devendo a configuração de tal prejuízo ser analisada em cada caso concreto, sob pena de violar-se a regra da imprescritibilidade das ações de cobrança de dano ao erário."
37. 	A alegação do ex-gestor de que não foi alertado pelos pareceristas técnicos e jurídicos sobre a possibilidade de não realizar os repasses em tela não pode ser aceita. Afinal, a jurisprudência deste Tribunal é firme no sentido de que compete ao gestor averiguar a legalidade do ato e exercer a supervisão administrativa. Ainda mais no presente caso, em que a matéria em questão não se revestia de elevada complexidade técnica. Como exemplos desse entendimento, podem ser citados os Acórdão 1922/2017-TCU-Plenário e 6.414/2018 - 1ª Câmara, relatados pelos Ministros-Substitutos Marcos Bemquerer e Weder de Oliveira.
38. 	Acrescento que, consoante exposto por mim no voto condutor do Acórdão 2781/2016-TCU-Plenário:
"O parecer técnico não vincula o gestor, que tem a obrigação de examinar sua correção, até mesmo para corrigir eventuais disfunções e, portanto, não afasta, por si só, a responsabilidade da autoridade hierarquicamente superior por atos considerados irregulares."
39. 	Não houve imputação de má-fé ao recorrente. Consequentemente, sua alegação de que não agiu de má-fé não tem o condão de afastar ou mitigar sua responsabilidade.
40. 	Quanto às alegações do ex-gestor relativas à execução do objeto avençado, cabe assinalar que ele não trouxe novos elementos que demonstrassem, de forma suficiente, o nexo de causalidade entre essa suposta execução e os recursos federais repassados para o governo paulista.
41. 	Destaco ainda que, no âmbito de tomadas de contas especiais instauradas em face de irregularidades detectadas na aplicação de recursos do FAT, esta Corte de Contas tem decidido que a aferição da regular execução do objeto avençado deve ser feita à luz dos casos concretos. Ademais, o TCU já decidiu que apenas a existência, por exemplo, de diários de classe não comprova a correta utilização dos recursos em tela. Há necessidade de analisar o conjunto de documentos exigidos pelo termo do convênio, além de outros elementos requisitados pelos normativos que regem o ajuste, como a documentação contábil. Nesse sentido, podem ser mencionados os Acórdãos 3.959/2015, 4.600/2015, 4.691/2015, 4.389/2016, 4.779/2016 e 8.834/2017, todos da 1ª Câmara.
42. 	Aduzo que, no Acórdão 2182/2017-TCU-Primeira Câmara, foi definido que, em se tratando de cursos de formação profissional, devem ser apresentados documentos que comprovem a existência de instrutores, treinandos e instalações físicas, além do nexo de causalidade entre os recursos transferidos e as despesas. A apresentação de tal documentação pode afastar o débito imputado aos responsáveis, uma vez que comprova a realização dos mencionados treinamentos.
43.  	Contudo, no caso vertente, não foram apresentadas as referidas provas. A ausência de tais documentos, que, reitero, foram expressamente exigidos para a prestação de contas, impossibilita a comprovação da regular execução desse ajuste.
44. 	Lembro que, consoante exposto por mim no voto condutor do Acórdão 1522/2016-TCU-Plenário, competiria ao recorrente apresentar comprovantes documentais que fossem aptos a operar efeitos impeditivos, modificativos ou extintivos dos fundamentos constituidores do débito.
45. 	Por ser elucidativo, transcrevo a seguir um trecho do referido voto:
	"A distribuição do ônus probatório nos processos de fiscalização do TCU segue a disciplina do art. 373 da Lei 13.105/2015 (CPC) , aplicada às peculiaridades da atividade de controle externo, competindo:
	a) à unidade técnica do Tribunal demonstrar os fatos apurados nas fiscalizações, mediante a juntada das evidências que os suportam;
	b) aos órgãos fiscalizados e aos terceiros interessados provar os fatos impeditivos, modificativos ou extintivos do direito do Estado de obter ressarcimento e/ou punir a prática de ato ilegal, ilegítimo e antieconômico que lhes fora atribuída pelo corpo instrutivo do Tribunal."
46. 	Acrescento que as irregularidades citadas na referida Nota Técnica 77/2014/GETCE/SPPE/MTE, que viciam os pagamentos autorizados pelo recorrente, estão adequadamente evidenciadas nos presentes autos.
47. 	Ademais, é cediço que os saques em espécie nas contas que detêm recursos de convênio, da forma como foram realizados no presente caso (completamente desvinculados das despesas afetas ao ajuste) , contrariam não apenas os normativos legais vigentes, mas impedem o estabelecimento de nexo de causalidade entre os valores retirados da conta e a execução do objeto pactuado por meio de convênio ou congênere custeada com recursos públicos, o que obsta a comprovação da regular aplicação dos recursos públicos repassados.
48. 	Friso que esses saques atingiram valores expressivos, como se observa no seguinte trecho do relatório elaborado pelo controle interno: "Houve saques em dinheiro das contas específicas dos Convênios que somados atingem o montante de R$ 939.467,17".
49. 	O responsável mencionou o Acórdão 6182/2016-TCU-Primeira Câmara como um suposto precedente no sentido de que pagamentos realizados fora do prazo de vigência podem ser aceitos por esta Corte. Ocorre que aquele julgado se refere a situação diversa da que ora se encontra sob análise. Naquele caso, foi realizado um exame de conformidade financeira e foram avaliados documentos existentes naqueles autos, o que possibilitou concluir que houve a execução do objeto pactuado e que foram empregados recursos afetos ao convênio. Nesse sentido, foi destacado no voto condutor do mencionado decisum que:
	"há elementos que permitem presumir a execução física dos cursos, como os diários das classes, atestado de visita aos locais das turmas, presença de instrutores e remuneração dos mesmos, endereços apropriados para o desenvolvimento dos cursos e considerando que os comprovantes de despesas no valor de R$ 138.124,20 foram apresentados e possuem conciliação com os extratos da conta do convênio, possuem nexo de causalidade com as atividades desenvolvidas e a execução ocorreu conforme previsto no plano de trabalho, conclui-se pela regular execução do convênio, com exceção do valor de R$ 11.449,80 não comprovados. Cabe esclarecer que o somatório das glosas alcança R$ 11.948,95, sendo que a entidade recolheu R$ 447,98 a título de multas e juros, valor menor em R$ 51,17 para essas despesas, por isso a diferença residual entre os valores das glosas e o saldo da entre as despesas previstas e realizadas."
50. 	Sopesado o contexto acima descrito, o TCU entendeu que, naquele caso concreto, o pagamento de valores dois dias após o término do período de vigência do convênio era uma falha formal.
51. 	Com fulcro nessas considerações, julgo que o recurso de reconsideração interposto pelo Sr. Francisco Prado de Oliveira Ribeiro, ex-Secretário do Emprego e Relações de Trabalho do Estado de São Paulo, contra o Acórdão 6333/2018-TCU-Primeira Câmara deve ser conhecido, para, no mérito, ser-lhe negado provimento, mantendo-se o acórdão vergastado em seus exatos termos.
	Diante do acima exposto, voto no sentido de que seja aprovado o acórdão que ora submeto à deliberação deste Colegiado.
TCU, Sala das Sessões Ministro Luciano Brandão Alves de Souza, em 14 de abril de 2020.
BENJAMIN ZYMLER 
Relator